臺灣臺北地方法院民事判決　　　　　　 100年度訴字第2333號
原　　　告　林弘軒
被　　　告　鄭驛芯
　　　　　　張宥涔
上列當事人間債務人異議之訴事件，本院於民國100 年11月23日
言詞辯論終結，判決如下：
    主  文
原告之訴駁回。
訴訟費用由原告負擔。
    事實及理由
一、原告主張：被告2 人因投資「IRC 紅島咖啡國際事業」（下
    稱IRC 事業）失利，於民國98年10月20日（起訴狀誤載為99
    年）夥同不明人士，至原告位於臺北市○○路○ 段189 號6
    樓之1 公司，要求與被告投資IRC 事業無關之原告及訴外人
    即原告之父林汝松返還投資款，以對原告、林汝松、訴外人
    即原告之弟林文勛做勢毆打、丟東西，並對原告及林汝松限
    制自由等恐嚇手段，分別脅迫原告簽發如附表所示之6 張本
    票（下稱系爭本票）、林汝松開立6 張本票以及預先準備之
    協議書1 紙（下稱系爭協議書），依票據法第14條第1 項規
    定，被告2 人係惡意取得系爭本票，自不得享有票據權利；
    且原告及林汝松並無任何以傳銷、推行入會方案、提供資料
    等不實方法，使被告陷入錯誤而投資IRC 事業，如被告等有
    受IRC 事業詐欺，或有投資失利之情，自應向該公司負責人
    追討入會費等款項，而非向非該公司之雇員、或其他有代表
    權人之原告及林汝松求償，故兩造間就系爭本票並無原因關
    係存在，系爭本票債權不存在。又林汝松依民法第92條第1
    項前段規定，已於99年1 月6 日寄發律師函向被告表達撤銷
    其與原告開立本票之意思表示。詎被告竟持系爭本票聲請強
    制執行，經鈞院分別以99年度司票字第280 號、第13125 號
    本票裁定准許，經被告持該本票裁定聲請強制執行，鈞院並
    以100 年度司執字第27002 號併入99年度司執字第116951號
    強制執行在案，因本件有債權不成立或消滅或妨礙債權人請
    求之事發生，爰依強制執行法第14條第2 項提起本訴等語，
    並聲明：鈞院100 年度司執字第27002 號併入99司執字第
    116951號強制執行事件之強制執行程序應予撤銷。
二、被告則以：被告鄭驛芯於98年5 、6 月間經訴外人黃秀鳳介
    紹認識原告及林汝松，原告等人告知被告渠等正在發展IRC
    事業，並說明入會條件及會員福利吸引被告鄭驛芯入會，鄭
    驛芯並將此消息告知友人即被告張宥涔，張宥涔即於98 年6
    月30日投資11股，由鄭驛芯將新臺幣（下同）94萬500 元匯
    入原告生母呂美燕之中信銀行安和分行帳戶，在林汝松、黃
    秀鳳鼓吹下，被告張宥涔於同年7 月10日至20日間又投資13
    股，並於7 月13日匯款51萬3,000 元、7 月20日匯款59 萬
    8,500 元。豈料被告2 人加入會員後，於該領回酬之日期，
    遭林汝松以各種理由搪塞，投資不到一個多月即發生諸多問
    題，被告2 人發現被騙，要求原告及其父林汝松把事情說明
    清楚，於是原告及林汝松與被告等其他投資人相約位於原告
    位於臺北市○○路○ 段189 號6 樓之1 之公司協商，雙方協
    議原告及林汝松以299 萬7,000 元之半數149 萬8,500 元各
    分別開立6 張本票，共計12張本票，以返還原告父子不法挪
    用之金額，並原告與林汝松並簽立有系爭協議書，被告2 人
    並無以脅迫手段強令原告及林汝松簽發本票及協議書等語為
    辯，並聲明：原告之訴駁回。
三、查被告2 人於98年10月20日至原告位於臺北市○○路○ 段18
    9 號6 樓之1 之公司，原告、林汝松與被告2 人針對IRC 事
    業投資爭議進行協商，原告與林汝松於當日分別簽立系爭本
    票與另6 張本票，以及系爭協議書交付予被告，被告持系爭
    本票聲請強制執行，經本院分別以99年度司票字第280 號、
    第13125 號本票裁定准許，經被告持該本票裁定聲請強制執
    行，本院並以100 年度司執字第27002 號併入99年度司執字
    第116951號強制執行在案，而該強制執行程序尚在進行拍賣
    程序中，執行程序尚未終結等情，為兩造所不爭執，並有系
    爭本票、協議書、本院99年度司票字第280 號、第13125 號
    裁定、100 年度司執字第27002 號及99年度司執字第116951
    號案卷中被告2 人之民事聲請強制執行暨聲明參與分配狀影
    本等件在卷可稽（見本院卷第24至35頁），亦據本院調取上
    開執行事件卷宗查核無誤，自堪信為真正。至原告主張兩造
    間就系爭本票並無原因關係，其係受被告2 人以脅迫方法始
    簽發系爭本票及協議書，且已依民法第92條第1 項前段撤銷
    該發票之意思表示等情，則為被告所否認，並以前詞置辯，
    是本件之爭點厥為：原告簽發系爭本票及協議書，是否係受
    被告2 人之脅迫所為？兩造間是否就系爭本票並無原因關係
    ？
（一）經查，原告就其主張有受被告2 人前開脅迫行為，已據其
      以被告2 人涉犯妨害自由罪嫌向臺灣臺北地方法院檢察署
      檢察官提出刑事告訴，經該署檢察官偵查後，於100 年3
      月2 日以99年度偵續字第623 號為不起訴處分，原告不服
      ，聲請再議，經臺灣高等法院檢察署檢察長於100 年4 月
      12日以100 年度上聲議字第2522號處分書，駁回再議之聲
      請，原告再於100 年4 月25日向本院刑事庭聲請交付審判
      ，亦經本院刑事庭於100 年8 月29日以100 年度聲判字第
      123 號裁定駁回其聲請確定在案，而於該刑事裁定中，係
      以原告於偵查中自承、證人即系爭本票及協議書簽發當日
      亦於原告公司之員工張品柔、吳佩真偵查中均一致證稱被
      告2 人並未使用強暴、脅迫之不法手段，及當日到場處理
      之臺北市政府警察局信義分局三張犁派出所員警即證人李
      志賢所證其當日到場處理時，原告及林汝松均未表示被告
      方面有何強暴脅迫行為，且核與110 報案紀錄單、員警工
      作紀錄簿分別記載「債務糾紛，無暴力行為，已自行處理
      」、「... 到場了解後為債務糾紛，負責人林弘軒（69.
      03.01 ）稱公司股東及債務人討論聲音過大，無打架之情
      事。現場林汝松（48.03.03）與債權人鄭驛芯（54.10.01
      ），現場無明顯打鬥現象，當事人及公司負責人皆稱不需
      警方介入，登記備查」等節相符，而就被告2 人並無原告
      所稱脅迫行為之事實，認定明確，此有該100 年度聲判字
      第123 號裁定影本1 份為證，並有原告、張品柔、吳佩真
      上開偵查筆錄影本各1 份在卷可稽（見本院卷第119 頁背
      面、第121 頁背面、第124 頁背面影印偵查筆錄），兩造
      亦均同意引用該刑事卷證作為本件認定事實之依據，而原
      告亦未提出其他足證被告2 人有何脅迫行為之證據，足見
      原告所指被告2 人以脅迫方法使原告簽發系爭本票及協議
      書一事，證據尚有不足，不能為有利於原告之認定。
（二）按票據之原因關係可能有數種情形，擔保他人之債務，亦
      得作為票據原因關係之一種，本件原告雖主張其與被告2
      人投資IRC 事業無涉，被告2 人不應向其求償等語，惟為
      被告所否認，縱原告所稱為真正，然兩造間於簽發系爭本
      票及協議書當日，確係就上開投資爭議進行協商，原告林
      弘軒亦向到場處理之員警表示為債務糾紛等情，均業如前
      述，足認原告本身係於為與被告2 人處理上開投資債務之
      認知下，簽發系爭本票及協議書，則原告應係以系爭本票
      之簽發，擔保被告就上開投資損失所生之債權債務關係，
      是兩造間即非無原因關係存在。
（三）末按執行名義成立後，如有消滅或妨礙債權人請求之事由
      發生，債務人得於強制執行程序終結前，向執行法院對債
      權人提起異議之訴，強制執行法第14條第1 項定有明文。
      又所謂有消滅債權人請求事由之發生，係指新發生之事由
      ，足以消滅債權人全部或一部強制執行請求權者，例如清
      償、免除、抵銷、提存、混同、債權讓與、債務承擔、消
      滅時效完成、解除條件成就等或其他類似之情事，始足當
      之；而所謂有妨礙債權人請求事由，係指可使執行名義所
      載請求之全部或一部暫難行使之事由而言，如同意延期清
      償、同時履行抗辯、先訴抗辯權、留置權等是。經查，本
      件被告係於100 年3 月19日以上開本票裁定為執行名義向
      本院聲請強制執行，經本院100 年度司執字第27002 號併
      入99司執字第116951號強制執行事件之強制執行程序，而
      原告提起本件債務人異議之訴，乃主張原告係受脅迫簽發
      系爭本票及協議書，兩造就系爭本票無原因關係存在，原
      告已撤銷該發票意思表示云云，然原告未能舉證受脅迫簽
      發系爭本票及協議書之情形，兩造間就系爭本票亦非無原
      因關係存在，均如前述，自無消滅或妨礙債權人請求之事
      由發生，是原告請求撤銷本院100 年度司執字第27002 號
      併入99司執字第116951號強制執行事件之強制執行程序，
      即屬無據。
四、依上，原告主張依民法第92條第1 項前段撤銷該發票之意思
    表示，兩造間就系爭本票無原因關係，而依強制執行法第14
    條第2 項請求將本院100 年度司執字第27002 號併入99司執
    字第116951號強制執行事件之強制執行程序予以撤銷，為無
    理由，應予駁回。
五、至原告另聲請傳喚張品柔、吳佩真、黃秀鳳作證，惟張品柔
    、吳佩真業於刑事程序中證述綦詳，已如前述，而黃秀鳳則
    未於系爭本票及協議書簽發時在場，亦為原告所自承，是應
    認均無傳喚之必要性。又本件事證已臻明確，兩造其餘攻擊
    防禦方法及本院未經援用之證據，經審酌後，核與本件結論
    不生影響，爰不一一贅述，均附此敘明。
六、訴訟費用負擔之依據：民事訴訟法第78條。
中    華    民    國   100    年    11    月     30   日
                  民事第五庭  審判長法  官    薛中興
                                    法  官    鄧德倩
                                    法  官    林伊倫
以上正本係照原本作成。
如對本判決上訴，須於判決送達後20日內向本院提出上訴狀。如
委任律師提起上訴者，應一併繳納上訴審裁判費。
中    華    民    國   100    年    11    月    30    日
                                    書記官    陳怡君
┌────────────────────────────────┐
│附表：                                      100年度訴字第2333號 │
├──┬──────┬─────────┬──────┬─────┤
│編號│ 發  票  日 │票面金額（新臺幣）│ 到  期  日 │票據號碼  │
├──┼──────┼─────────┼──────┼─────┤
│001 │98年10月20日│17萬5,000元       │98年11月5日 │CH0000000 │
├──┼──────┼─────────┼──────┼─────┤
│002 │98年10月20日│17萬5,000元       │98年12月15日│CH0000000 │
├──┼──────┼─────────┼──────┼─────┤
│003 │98年10月20日│25萬元            │99年1月15日 │CH0000000 │
├──┼──────┼─────────┼──────┼─────┤
│004 │98年10月20日│25萬元            │99年2月15日 │CH0000000 │
├──┼──────┼─────────┼──────┼─────┤
│005 │98年10月20日│32萬4,250元       │99年3月15日 │CH0000000 │
├──┼──────┼─────────┼──────┼─────┤
│006 │98年10月20日│32萬4,250元       │99年4月15日 │CH0000000 │
└──┴──────┴─────────┴──────┴─────┘